臺灣高等法院刑事判決
111年度上易字第434號
上　訴　人  臺灣臺北地方檢察署檢察官
被　　　告　賴志豪　
　　　　　　　　　　
　　　　　　　　　　
　　　　　　　　　　
　　　　　　　　　　
上列上訴人因被告侵占案件，不服臺灣臺北地方法院110年度易
字第482號，中華民國111年1月17日第一審判決（起訴案號：臺
灣臺北地方檢察署109年度偵字第18239號），提起上訴，本院判
決如下：
    主  文
上訴駁回。               
    理  由
一、經本院審理結果，認第一審判決對被告賴志豪為無罪之諭知
    ，核無不當，應予維持，並引用第一審判決書記載之證據及
    理由（如附件）。
二、檢察官上訴意旨略以：證人季正新於警詢、偵訊前後陳述並
    非完全一致，且與被告手寫自白狀、偵訊及原審所述亦非毫
    無出入，則當時究係由何人撿拾告訴人之物品？又因何原因
    放置在季正新位於臺北市○○區○○街000巷0號0樓居所？是否
    係因被告認告訴人陳冠佑遺失之國民身分證、健保卡、信用
    卡及金融卡等物為季正新所有？原判決所認依季正新所述，
    被告因誤認該等物品為季正新所有，而將該等物品由門外攜
    入放置於季正新之居所內一節，是否屬實，似仍有再予調查
    之必要。原審判決未針對上開必要證人詳加調查以釐清案發
    情節，即認被告所辯情節係屬可採，自有應於審判期日調查
    之證據未予調查之違法，爰請求撤銷原判決，另為適當之判
    決等語。
三、本院查：
(一)按刑法之侵占罪，係以行為人意圖為自己或第三人不法之所
    有，作為其主觀構成要件。所謂不法所有之意圖，其主觀之
    目的，須在排除原權利人，而逕以所有人自居，謀得對系爭
    之財物，依其經濟上之用法而為使用、收益或處分。而行為
    人主觀上是否具備不法所有之意圖，乃隱藏於其內部之意思
    ，自當盱衡、審酌外在所顯現之客觀事實，及其與被害人彼
    此間平常金錢往來之關係，觀察其易持有為所有之緣由、目
    的及其本身認知之關聯性，佐以行為人或被害人於事前、事
    後之動作與處置等情況證據，綜合考量，以判斷行為人主觀
    上究竟有無不法所有之意圖（最高法院109年度台上字第296
    9號判決意旨參照）。
(二)告訴人於民國109年3月23日遺失如公訴意旨所載之國民身分
    證、健保卡、信用卡及金融卡等物，經警方因另案持原審法
    院核發之搜索票，於同年4月23日，在偵查中同案被告季正
    新上開居所執行搜索扣得，業據告訴人、季正新於警詢證述
    在卷（見偵卷第11、12、16、17、53至55頁），並有原審法
    院109年度聲搜字第402號搜索票、臺北市政府警察局中正第
    二分局搜索扣押筆錄、扣押物品目錄表附卷可參（見偵卷第
    19至25頁），是告訴人所遺失之該等物品於員警搜索查扣時
    係置於季正新上開居所，客觀上並非為被告所占有，此部分
    事實首堪認定。
(三)季正新於警詢及偵訊時固證稱：警方在家中查扣告訴人所有
    之國民身分證、健保卡、信用卡及金融卡，是被告所放置等
    情，惟季正新於警詢時亦證稱：被告說以為上開身分證等物
    是我的，當時放在我家門口的洗衣機上面，被告發現這些東
    西後就拿進來我家裡桌上等語，並於偵訊時證述：我有問被
    告為何將這些東西放在我家，被告說這些東西放在我家門口
    的信箱裡，被告以為是我的，就連同信件、廣告紙等物一起
    拿進來放在鐵盒裡等語（見偵卷第16、143頁），則依季正
    新上開供證，被告係因認上開告訴人所有之國民身分證等物
    為季正新所有，而將該等物品由季正新居所門外之洗衣機上
    面或信箱內攜入放置於屋內等情，被告主觀上非以持續性所
    有人地位自居，並排除原權利人對於物之行使之不法所有意
    圖。
(四)被告於原審雖辯稱：季正新是兄弟，他要我寫完自白書才能
    回家，我當下感到害怕，就照他的要求，他念一句，我寫一
    句，寫下自白書，季正新當時說告訴人之身分證等物是季正
    新的乾妹妹綽號「小珍」之女子所拾獲等語（見原審審易卷
    第52、53頁），固與季正新於警詢、偵訊時所述情節不符，
　　然依被告之自白書及偵查中之供述，均陳述：我到季正新住
    處時，見大門旁有放置該等物品及信件等物，我以為是季正
    新所有，便將該等物品放置季正新家中等語（見偵字卷第43
    、168頁），復於本院供稱：我是在季正新家門口洗衣機上
    面看到證件跟金融卡，季正新叫我幫他拿進去，我就交給他
    等語（見本院卷第169頁），與季正新所述被告以為告訴人
    所有之國民身分證等物品為季正新所有等情，大致相符，是
    依被告、季正新上開供證，被告並未表現其排除權利人對於
    物之行使而為自己或第三人不法所有意圖之取得行為。而檢
    察官所舉事證，尚無法證明告訴人所有之國民身分證等物係
    告訴人遺失時即為被告所拾得，亦無積極證據證明被告前往
    季正新居所時明知該等身分證等物品非季正新所有，仍故取
    之，並為自己或第三人之不法所有意圖而據為己有，自難僅
    因被告將該等身分證等物品自季正新居所門外攜入並放置於
    季正新之居所屋內，即推定被告有為自己或第三人不法所有
    意圖之侵占行為。至被告先於偵查中提出自白書，復於偵查
    所辯該自白書係遭季正新脅迫所為，雖前後陳述不一，然該
    自白書並不足以證明被告有公訴意旨所指之侵占遺失物犯行
    ，亦難以被告之先後陳述不一而逕為其不利之認定。
(五)按刑事訴訟法第156條第2項規定，被告或共犯之自白，不得
    作為有罪判決之唯一證據，仍應調查其他必要之證據，以察
    其是否與事實相符。旨在以補強證據防範被告或共犯自白之
    虛擬致與真實不符，藉之限制自白在證據上之價值。具有共
    犯關係之共同被告之自白或其他不利於己之陳述，或其以證
    人身分所為之證述，縱與待證事實完全相合，仍須有補強證
    據以擔保該共犯陳述之真實性，始得採為斷罪之依據。而所
    謂補強證據，係指除該自白本身之外，其他足以證明該自白
    之犯罪事實確具有相當程度真實性之證據而言（110年度台
    上字第6185號判決意旨參照）。檢察官上訴指稱原審判決未
    針對上開必要證人詳加調查以釐清案發情節，即認被告所辯
    情節係屬可採，自有應於審判期日調查之證據未予調查之違
    法等語。惟查，員警在季正新上開居所，搜索查獲告訴人所
    有之身分證等物，足認季正新亦涉嫌侵占告訴人所有之身分
    證等物品，自屬具有相當利害關係之共犯身分，其於警詢時
    固證稱：我住的地方常有朋友到我家來，這件事情我記很清
    楚，當時是一個叫「志豪」（指被告，下同）的朋友去我家
    ，他進來之後就將以上的東西，放在我家的鐵盒內，我有發
    現，但沒有特別詢問那些是什麼東西及怎麼來的，一直到「
    志豪」離開，東西都一直沒有拿走，我都沒有去碰那些東西
    ；他進來我家時，就將手上的東西放在我家大門進來的一個
    桌子上面，他說以為這些東西是我的，放在我家門口的洗衣
    機上面，他發現這些東西之後，就拿進來放我家裡桌上等語
    。嗣於偵訊時供稱：是被告到我這個住處，將這些東西放在
    我客廳桌子上的鐵盒子裡，我以為這些東西是他的，所以我
    沒有阻止等語；後於偵訊時又改稱：我有問被告為何要將這
    些東西放在我家，被告說這些東西放在門口的信箱裡，他以
    為是我的，就連同信件、廣告紙一起拿進來放在鐵盒子裡等
    語（見偵卷第16頁、第144頁），顯見季正新雖有前後供證
    不一致之情形，則其供述我以為這些東西是被告的云云，僅
    有季正新之供證，而無其他補強證據。從而，本件自難單憑
    偵查中同案被告季正新前後供述不一，在無其他補強證據之
    情形下，遽認被告有侵占告訴人所有之國民身分證等物品之
    行為。
(六)檢察官於本院聲請傳喚季正新，欲證明被告侵占遺失物之經
    過（見本院卷第69頁），然季正新經本院合法傳喚未到，且
    其涉嫌侵占告訴人所有之身分證等物品，屬具有相當利害關
    係之共犯身分，業見前述，應認其證述具有較高之真實性疑
    慮，是季正新之證述憑信性不高，能否證明待證事實，顯非
    無疑，況本件事證已明，從而季正新既未到庭，檢察官亦表
    示請法院依法審酌等語（見本院卷第166頁），本院認無再
    傳喚之必要，併此敘明。
(七)綜上所述，本件依檢察官所舉證據所為訴訟上之證明，於通
    常一般人仍有合理之懷疑存在，尚未達於可確信其真實之程
    度，此外復查無其他積極之證據足以證明被告確有公訴意旨
    所指之侵占遺失物犯行，則要屬不能證明被告犯罪。原審以
    不能證明被告犯罪，而依刑事訴訟法第301條第1項規定，諭
    知被告無罪之判決，經核認事用法，並無不合，應予維持，
    檢察官上訴意旨係就前開卷證為與本院相異之認定，仍認應
    就被告予以論罪科刑，而指摘原判決不當，經查為無理由，
    應予駁回。　　
據上論結，應依刑事訴訟法第373條、第368條，判決如主文。
本案經檢察官蕭方舟到庭執行職務。
中　　華　　民　　國　　111 　年　　7 　　月　　21　　日
                  刑事第二庭    審判長法　官  遲中慧
                                      法　官  李世華
                                      法　官  楊志雄
以上正本證明與原本無異。
不得上訴。
                                      書記官  林昱廷
中　　華　　民　　國　　111 　年　　7 　　月　　21　　日
附件：
臺灣臺北地方法院刑事判決
110年度易字第482號
公  訴  人  臺灣臺北地方檢察署檢察官
被      告  賴志豪
上列被告因侵占遺失物案件，經檢察官提起公訴（109年度偵字
第18239號），本院判決如下：
    主  文
賴志豪無罪。
    事  實
一、起訴意旨略以：被告賴志豪於民國109年3月23日至3月31日
    間某日，在不詳地點，拾獲告訴人陳冠佑遺失之國民身分證
    1張、健保卡1張、國泰世華商業銀行信用卡1張（卡號00000
    00000000000號）（起訴書誤載為金融卡，應予更正）、中
    國信託商業銀行金融卡1張（卡號0000000000000000號）及
    中華郵政股份有限公司金融卡（卡號00000000000000號）1
    張後，竟意圖為自己不法之所有，基於侵占遺失物之犯意，
    將上開物品予以侵占入己，並攜至同案被告季正新（另為不
    起訴處分）位於臺北市○○區○○街000巷0號0樓居所藏放，因
    認被告涉犯刑法第337條之侵占遺失物罪嫌云云。
二、按犯罪事實應依證據認定之，無證據不得認定犯罪事實，又
    不能證明被告犯罪者，應諭知無罪之判決，刑事訴訟法第15
    4條第2項、第301條第1項分別定有明文。而認定不利於被告
    之事實，須依積極證據，苟積極之證據本身存有瑕疵而不足
    為不利於被告事實之認定，即應為有利於被告之認定，更不
    必有何有利之證據，而此用以證明犯罪事實之證據，猶須於
    通常一般人均不至於有所懷疑，堪予確信其已臻真實者，始
    得據以為有罪之認定，倘其證明尚未達到此一程度，而有合
    理性之懷疑存在，致使無從為有罪之認定，即應為無罪之判
    決。再檢察官就被告犯罪事實，應負舉證責任，並指出證明
    之方法。因此，檢察官對於起訴之犯罪事實，應負提出證據
    及說服之實質舉證責任。倘其所提出之證據，不足為被告有
    罪之積極證明，或其指出證明之方法，無從說服法院以形成
    被告有罪之心證，基於無罪推定之原則，自應為被告無罪判
    決之諭知（最高法院76年台上字第4986號、92年台上字第12
    8號判決先例意旨參照）。
三、公訴意旨認被告涉犯上開罪嫌，無非以被告於偵查中之供述
    、證人即同案被告季正新於警詢及偵查中之供述、證人即告
    訴人陳冠佑之指述、臺北市政府警察局中正第二分局搜索扣
    押筆錄、扣押物品目錄表及贓物認領保管單各1份，扣押物
    照片3張、被告109年5月13日手寫自白狀乙份等為其主要論
    據。訊據被告堅詞否認有何上揭犯行，辯稱：伊從未見過告
    訴人所遺失之物品，係遭季正新之脅迫方才于偵查中提出自
    白書，伊並無本件侵占遺失物之犯行等語。
四、經查：
（一）按意圖為自己或第三人不法之所有，而侵占遺失物、漂流
      物或其他離本人所持有之物者，處1萬5千元以下罰金，刑
      法第337條定有明文。則侵占離本人持有物之成立，除須
      有行為人侵占離他人持有物之客觀行為外，並須行為人主
      觀上具有不法所有之意圖為必要，亦即行為人應具有對標
      的物以持續性所有人地位自居、並排除原權利人權利狀態
      之主觀心態始足當之。
（二）本案告訴人於109年3月23日遺失證件及信用卡、金融卡等
      物，經警方因另案持本院核發之搜索票，於季正新上址居
      所執行搜索時所扣得，此有證人即告訴人陳冠佑之警詢筆
      錄、本院109年度聲搜字第402號搜索票、臺北市政府警察
      局中正第二分局搜索扣押筆錄、扣押物品目錄表在卷可憑
      （見臺灣臺北地方檢察署109年度偵字第18239號卷，下稱
      偵卷，第19至25、53至59頁），是告訴人所遺失之該等物
      品於查扣時係置於季正新之居所由季正新所持有中，客觀
      上並非為被告所占有。又同案被告季正新於警詢及偵查中
      固稱家中查扣之該等物品是被告所放置，惟亦證述被告表
      示見伊居所大門旁放置有該等物品，被告以為是伊所有，
      就將該等物品拿進來放在伊家中等語（見偵卷第16、143
      頁），則依季正新之供述，被告因誤認該等物品為季正新
      所有，而將該等物品由門外攜入放置於季正新之居所內等
      情，尚難憑此即認被告主觀上有以持續性所有人地位自居
      、並排除原權利人權利狀態之主觀意圖。再者，被告於本
      院準備程序時雖辯稱受季正新之脅迫方於偵查中提出自白
      書，該等物品據季正新表示是其乾妹妹「小珍」所拾獲等
      語（見本院110年度審易字第348號卷第53頁），然依被告
      之自白書及偵查中之供述，亦均陳述伊至季正新住處時，
      見大門旁有放置該等物品及信件等物，因伊以為是季正新
      所有，故將該等物品放置季正新家中等語（見偵字卷第43
      、168頁），是依被告之自白書及供述之內容，亦與季正
      新所述被告以為該等物品為季正新所有等情相符，尚難遽
      謂被告主觀上有何不法侵占該等物品之意圖。
（三）準此，被告客觀上並無侵占離他人持有物之行為，復無證
      據可認被告主觀上具有對該等物品以持續性所有人地位自
      居、並排除原權利人權利狀態之意圖，自難為不利被告之
      認定。又被告所辯其自白書係遭季正新脅迫所為，請求傳
      訊季正新釐清上情乙節，惟該自白書既不足以證明被告確
      有公訴意旨所指之犯行，即無另行審究之必要，附此敘明
      。
五、綜上所述，本件依檢察官所舉之證據與所指出之證明方法，
    尚不足以證明被告有起訴意旨所認之犯行，本件核屬不能證
    明被告犯罪，自應為被告無罪之諭知，以昭審慎。
六、末按法院認應科拘役、罰金或應諭知免刑或無罪之案件，被
    告經合法傳喚無正當理由不到庭者，得不待其陳述逕行判決
    ，刑事訴訟法第306條定有明文。本件被告經合法傳喚並未
    到庭，有本院送達證書、臺灣高等法院被告全國紀錄表、刑
    事報到單、個人戶籍資料查詢結果附卷可按（見本院卷二第
    91至95、107至129、137頁），難認其不到庭有正當理由，
    又本院認本件係應諭知被告無罪之案件，自得不待其陳述，
    逕行判決，附此敘明。
據上論斷，應依刑事訴訟法第301條第1項、第306條，判決如主
文。
本案經檢察官邱舜韶提起公訴，檢察官羅儀珊到庭執行職務。
中　　華　　民　　國　　111 　年　　1 　　月　　17　　日
　　　　　　　　　刑事第十一庭  法　官　趙德韻
上正本證明與原本無異。 
如不服本判決應於收受送達後20日內向本院提出上訴書狀，並應敘述具體理由；其未敘述上訴理由者，應於上訴期間屆滿後20日內向本院補提理由書（均須按他造當事人之人數附繕本）「切勿逕送上級法院」。告訴人或被害人如對於本判決不服者，應具備理由請求檢察官上訴，其上訴期間之計算係以檢察官收受判決正本之日期為準。 因疫情而遲誤不變期間，得向法院聲請回復原狀。                           
                                書記官  廖婉君　　　　　
中　　華　　民　　國　  111 　年　　1 　　月   17　 日